【裁判字號】    89,訴,1595
【裁判日期】    900112
【裁判案由】    誣告
【裁判全文】
臺灣臺北地方法院刑事判決                        八十九年度訴字第一五九五號
    公  訴  人  臺灣臺北地方法院檢察署檢察官
    被      告  甲○○
右列被告因誣告案件，經檢察官提起公訴（八十九年度偵字第二九二號），本院判決
如左：
    主      文
甲○○意圖他人受刑事處分，向該管公務員誣告，處有期徒刑陸月。
    事      實
一、甲○○明知其於民國八十一年九月底前，連同尚未清償之借款及租金等債務，共
    積欠乙○○新台幣（下同）五、六百餘萬元，且迄至八十三年初均未能清償（起
    訴書誤載為八十四年初），又因乙○○催討甚急，甲○○乃允諾先清償其中五百
    萬元，並將其與高泉良為共同發票人、面額均為五十萬元之本票共十張（詳如附
    表，原係高泉良所簽發，用以委請甲○○持向乙○○另行借款者）交付乙○○，
    做為其日後按月清償五十萬元之擔保。詎甲○○仍未依約按月清償五十萬元，迄
    乙○○於八十六年八月持附表編號一至八所示本票向本院聲請裁定准予強制執行
    後（編號九、十之本票已逾三年請求時效，故未提出），甲○○自知無法向高泉
    良交代，乃為圖免除上開票據債務，除於八十六年十月六日依民事訴訟程序訴請
    確認本票債權不存在外，明知附表所示本票並非乙○○所侵占，竟於八十六年九
    月十八日具狀向台灣台北地方法院檢察署指訴「乙○○侵占附表所示本票，持以
    聲請法院裁定准予強制執行」之事實，向有訴追權限之檢察官誣告乙○○涉有侵
    占及訴訟詐欺等犯嫌（高泉良與甲○○無犯意聯絡，業經檢察官處分不起訴）。
    嗣經台灣台北地方法院檢察署檢察官以八十六年度偵字第二一四六三號處分書處
    分不起訴，並經台灣高等法院檢察署駁回再議之聲請確定
二、案經乙○○訴請台灣台北地方法院檢察署檢察官偵查起訴。
    理      由
一、訊據被告甲○○矢口否認有誣告之犯行，辯稱：八十三年間因友人高泉良擬經營
    慶成飯店，需要資金，乃委其代為向乙○○借款，其因而將附表所示之面額各為
    五十萬元之本票共十張交付乙○○，惟乙○○藉詞徵信取走本票後，又以高泉良
    信用不佳，拒絕借款，且謊稱已將本票撕毀，將之侵占入己，迄未將本票交還，
    又持本票聲請法院裁定強制執行，其始為前開侵占告訴，所訴事實俱為真實，並
    非誣告云云。惟查：右揭事實，業據乙○○指述甚詳，並有附表所示之本票影本
    附卷可稽（附於八十九年度偵字第二九二號偵查卷第三十六頁以下）；及被告於
    偵查中聲請傳訊之在場人劉敏三於偵查中證述稱：被告交付附表所示本票係用來
    還告訴人的，... 是還錢等語明確（八十七年度偵字第一二九一二號偵查卷第六
    十五頁正、反面參照），且具結擔保其證詞之真實性；而被告既自承證人劉敏三
    於其交付本票予乙○○時在場，且聲請檢察官傳訊之（同偵查卷第四十二頁背面
    參照），則證人劉敏三所言，自足採信。又被告甲○○於八十六年九月十八日具
    狀告訴乙○○侵占件，業經台灣台北地方法院檢察署檢察官以八十六年度偵字第
    二一四六三號處分書處分不起訴，並經台灣高等法院檢察署駁回再議之聲請確定
    ，此亦經本院調取該偵查案卷核閱無訛，有台灣台北地方法院檢察署檢察官八十
    六年度偵字第二一四六三號不起訴處分書、台灣高等法院檢察署八十七年度義字
    第六七○號處分書影本在卷可按。參以：
    (1)被告甲○○自承：八十一年九月二十四日尚欠五、六百萬元，... 此後迄於八
      十三年間均未曾清償等語甚詳（八十七年度偵字第一二九一二號偵查卷第六十
      六頁背面、本院八十九年十二月二十八日審判筆錄參照），並有被告所書之借
      據附卷可證（同偵查卷第六頁參照，借據金額為一千萬元，被告自承：當時結
      算尚欠五、六百萬元，差額再另行借款等語）；顯見被告於八十三年間，確尚
      積欠告訴人乙○○債務未清償完畢，是告訴人所指：被告於其催款急迫之情形
      下，交付附表所示之本票作為清償前債（按月清償五十萬元，先清償五百萬元
      ）之擔保等情，自與上述客觀事實相符，而堪採信。
    (2)被告雖辯稱：其交付附表所示本票係用以代高泉良另行向乙○○借款，該本票
      之交付與其自己先前欠款無關云云；然被告既自承其於八十一年間積欠乙○○
      五、六百萬元後，迄於八十三年初均未為任何清償行為等情甚詳，則依吾人生
      活經驗，債權人乙○○於被告甲○○前筆鉅債未償之情形下，應無同意再行出
      借他筆款項，而收受其借款本票之可能，是被告所辯：乙○○以同意另行出借
      款項為由，收取附表所示本票云云，顯與常情不符。況被告甲○○自陳：乙○
      ○曾於八十二年間以其姪女古君奇名義，持甲○○與案外人鍾金鐘共同簽發面
      額一千五百萬元之本票，就一不存在之本票債權，聲請法院裁定准許強制執行
      ，嗣經其起訴請求確認本票債權不存在，始經本院判決確認該本票債權不存在
      等情明確（八十七年度偵字第一二九一二號偵查卷第四十七頁背面參照），且
      有本院八十二年十月十三日八十二年度北簡字第三八八二號宣示判決筆錄、本
      院八十三年七月四日八十二年度簡上字第五六五號民事判決影本在卷可參；足
      見被告於八十三年三月二十二日簽發附表所示本票交付乙○○前，已經歷過乙
      ○○以債權不存在之他張本票聲請法院裁定強制執行之事，則其此次若真係為
      高全良另行借款而未果，焉有未向乙○○索回本票，且於八十三年三月出言借
      款後迄至八十七年前，均未就另行借款之事再予聞問之理？參之被告既自承有
      多次借款經驗，應熟知借款時概以取得借款後，方簽發票據或借據予債權人存
      執之常態，是其所辯：先交付本票作為重新借款之憑證，後為乙○○所侵占等
      情節，顯與卷存客觀事證相悖，不足採信。被告顯係明知上述支票已交付乙○
      ○作為其清償前債之擔保，並非乙○○侵占所得，竟為免除自己之票據債務，
      而為不實告訴。
    (3)被告於乙○○聲請法院就附表編號一至八所示本票准許強制執行後，即以附表
      所示本票遭乙○○侵占之同一事由，訴請確認前述本票債權不存在，並經本院
      簡易庭於八十七年五月十三日判決駁回甲○○、高泉良之訴，且未據原告甲○
      ○、高泉良提出上訴而告確定等情，為被告甲○○所自承，並有本院八十六年
      度北簡字第一一○五一號民事簡易案件宣示判決筆錄影本在卷可憑；足見被告
      以同一事由否認其本票債務，並未獲本院簡易庭所認同，且被告事後復未上訴
      ，顯係認同該債務而不再爭執。是被告此前於進行確認本票債權不存在之民事
      訴訟期間，對乙○○所為侵占等罪之告訴，當係做為其解免民事責任之手段無
      疑。
    (4)至證人高泉良於偵查中雖陳稱：簽發附表所示本票係用以透過甲○○向告訴人
      乙○○借款之用等語明確；惟甲○○持附表所示本票向乙○○借款或還款時，
      其並未在場等情，為證人高泉良所自承（八十七年度偵字第一二九一二號偵查
      卷第二十九頁背面參照），並據告訴人乙○○陳述明確（同頁偵查筆錄參照）
      。是證人高泉良關於「其簽發本票係用來交付乙○○作為借款憑證」之陳述，
      顯係其依據甲○○之轉述而得之認知，非其親自見聞甲○○、乙○○交付收受
      本票經過後所為陳述；自難憑以認定對被告有利之事實。另告訴人乙○○於八
      十三年間收受附表所示之本票後，雖迄於八十六年八月間始聲請法院裁定准許
      強制執行，有本院八十六年度票字第一六五一七號裁定在卷可按，然此債權人
      怠於行使其權利之客觀事實，或係由於其顧慮與被告間之私人交情、或係因其
      疏忽所致，惟均不足以此論斷附表所示之本票係乙○○所侵占者。又告訴人乙
      ○○前縱曾以其姪女古君奇名義提示由甲○○、鍾金鐘共同簽發之面額一千五
      百萬元本票，並聲請裁定強制執行，且於相關之確認該本票債權不存在民事訴
      訟中，另提出八張共一千六百餘萬元之支票，證明其與甲○○之債權債務關係
      ；然該等票據既未獲兌現，則被告於乙○○不斷追討舊債後，因迫於債權人催
      款急迫，而另行交付附表所示本票做為清償舊債之擔保，亦與常情相符，並無
      悖於於常情之處；從而被告以上述票據總額超過債務總額，主張附表所示本票
      係用作重新借款之用云云，尚無足採。
    綜上所述，被告所辯顯係事後卸責之詞，不足採信，本件事證已明，被告犯行堪
    以認定。
二、核被告所為，係犯刑法第一百六十九條第一項之誣告罪。爰審酌被告為阻止其財
    產遭強制執行，明知不實而濫行誣告，浪費訴訟資源，使被害人無端遭受不實訴
    追之不利益，且犯後尚未知悔悟，拒不坦承犯行，難認無再犯之虞，及素行、智
    識、行為手段等一切情狀，量處如主文所示之刑。
據上論斷，應依刑事訴訟法第二百九十九條第一項前段，刑法第一百六十九條第一項
，判決如主文。
本案經檢察官汪南均到庭執行職務
中      華      民      國    九十      年      一      月     十二     日
                                臺灣臺北地方法院刑事第八庭
                                    法  官  朱  瑞  娟
右正本證明與原本無異
如不服本判決應於送達後十日內向本院提出上訴狀
                                    書記官  葉  金  發
中      華      民      國    九十      年      一      月     十七     日
附錄本案所犯法條全文
刑法第一百六十九條
  意圖他人受刑事或懲戒處分，向該管公務員誣告者，處七年以下有期徒刑。
  意圖他人受刑事或懲戒處分，而偽造、變造證據，或使用偽造變造之證據者，亦同
  。


司法院資訊處製作；財團法人民間司法改革基金會備份。
